最高法院刑事判決　　　　　　　　　　　　　　　　八十八年度台上字第三八七號
　　上訴人　台灣高等法院高雄分院檢察署檢察官
　　被　告　甲○○
右上訴人因被告貪污案件，不服台灣高等法院高雄分院中華民國八十七年五月十一日
第二審更審判決（八十六年度重上更(三)字第五三號，起訴案號：台灣高雄地方法院檢
察署八十一年度偵字第一八六一一號），提起上訴，本院判決如左：
    主  文
原判決撤銷，發回台灣高等法院高雄分院。
    理  由
本件原判決以公訴意旨略以：被告甲○○係高雄縣桃源鄉公所技士，為依據法令從事
公務之人員。民國八十年間，台灣省政府山胞行政局選定在高雄縣桃源鄉實施八十一
年度「山地鄉及山胞農業綜合發展計畫」之香菇栽培。依該計畫規定，應在鄉內選拔
菇農十戶，以五戶為一班，編造菇農戶名冊，成立生產研究班，由鄉公所定期舉辦栽
培、烘乾等技術講習會。被告於八十年十一月間，接辦該業務，竟未依規定在鄉內選
拔菇農，為求直接圖利住於桃源鄉勤和村勤和巷十六號之友人曾江清水、曾瑞妹夫婦
，於八十一年一月間，由曾江清水覓得其親友江明富、盧銀花、謝永貴、江進寶、林
偉寧、黃阿密、吳春生、曾顏秀雲及吳武德等九人為人頭戶，書寫一份「共同種植香
菇合約書」，報給被告用以編造名冊，假稱共十戶欲合種香菇，實則只有曾江清水準
備在自己之土地上種植香菇，以領取每戶新台幣 (下同) 六萬元之補助款。被告明知
曾江清水尚未開始種香菇，即於八十一年三月十二日先發放三十萬元、及於同年五月
五日再發放三十萬元之補助款予曾江清水夫婦，計圖利曾江清水夫婦五十四萬元，因
認被告涉有（修正前戡亂時期）貪污治罪條例第六條第三款之圖利罪嫌云云。然經審
理結果，江明富等九戶係委託曾江清水夫婦經營，被告辦理該業務之程序固與「山地
鄉及山胞農業綜合發展計畫」規定不合，然其一切行事，皆呈請其長官批核後，始為
處理，自難謂有圖利之意思，因不能證明被告犯罪，爰撤銷第一審科刑之判決，改判
被告無罪，固非無見。
惟查：(一)證據之取捨，雖屬事實審法院之職權，然其所為判斷，仍應受經驗法則與論
理法則之拘束。高雄縣桃源鄉鄉長陳正德、課長宋華，雖同意菇農以共同經營之方
式辦理，但必須實際參與經營，不能以人頭取代，已據陳正德、宋華結證在卷（見
原審更(三)卷第四十七頁背面、第七十二頁）。而發給補助款之條件，依據「山地鄉及
山胞農業綜合發展計畫」，輔導栽培香菇之「實施方法與步驟」規定，應「選拔栽培
管理技術經驗豐富績效優異且具熱心服務之菇農戶作為推動示範菇農戶。……除示範
戶外，仍應選拔具有熱心創業及願意接受輔導者優先參加。編造菇農戶名冊，成立生
產研究班……。菇木來源由鄉公所切實審查，屬正當者始予補助」（見原審更(一)卷第
四十二頁）。從而經選拔參與栽培香菇之菇農，必須完成上開程序，且由鄉公所切實
審查，符合規定者始予補助，在開始經營之前，不發生發給補助款之問題。乃原判決
以除曾江清水夫婦外之江明富等九戶，雖未出資、出力，但以共同領得之補助款合夥
，委託曾江清水夫婦經營，認定係十戶共同經營，江明富等九戶並非人頭（見原判決
第九面第三至第十一行）。但江明富等九戶，在開始經營之前，既未完成前揭程序，
亦未經鄉公所審查符合規定，何來以共同領得之補助款參與合夥？原判決所為認定，
難謂與前揭法則無違。(二)原判決一方面採證鄉長陳正德之證言，謂「合約書是八十一
年一月二十日送給我批的」，因認該合約書「不是為了應付調查站才事後補作的」（
見原判決第五面第七至第九行）；另一方面復謂前經勘驗該合約書原本，確由被告於
八十一年二月二十二日，簽請鄉長陳正德批核（見原判決第四面倒數第五至第八行）
，其時間之順序已自相矛盾。又曾江清水、曾瑞妹、吳武德、曾顏秀雲、江明富、黃
阿密、吳春生、江進寶等人於法務部調查局高雄縣調查站詢問時，一致供稱合約書是
八十一年五月間，補製作的；證人即課長宋華，在審判中二次堅稱：「（合約書）
是五月間批閱的沒錯」（見第一審卷第八十四頁）。上開證人嗣後均翻異前供，改稱
是八十一年一月間，縱使先前之供述有誤，而以其後之證言為可採，然何以多人在不
同時地之供詞，其錯誤卻完全一致？原判決認定未倒填日期，但未說明其取捨證據之
理由，亦有未合。(三)實施刑事訴訟程序之公務員，就該管案件，應於被告有利及不利
之情形，一律注意，刑事訴訟法第二條第一項定有明文。江明富等九戶，並未出資，
亦未實際參與種植香菇，已據江明富等人，在前揭調查站詢問時，及檢察官偵查中供
明在卷，核與曾江清水、曾瑞妹夫婦在調查站或檢察署供述之情節相符，上開證據何
以不足採信？應說明其理由，本院前次發回意旨業已指明。另被告所提出之照片，係
被檢舉後，始邀集江明富等人至現場烤肉、喝酒時所拍攝，亦據曾瑞妹及江明富等人
供明。乃更審判決認定江明富等九戶，有參與種植香菇（見原判決第十面），仍未說
明其取捨證據之理由，亦有未合。檢察官上訴意旨執以指摘原判決不當，非無理由，
應認仍有發回更審之原因。
據上論結，應依刑事訴訟法第三百九十七條、第四百零一條，判決如主文。
中      華      民      國    八十八    年      一      月    二十八    日
                              最高法院刑事第十一庭
                                  審判長法官  楊  文  翰
                                        法官  陳  正  庸
                                        法官  陳  世  雄
                                        法官  陳  東  誥
                                        法官  陳  炳  煌
      右正本證明與原本無異
                                              書  記  官
中      華      民      國    八十八    年      二      月     一       日
